【裁判字號】    89,上訴,3155
【裁判日期】    891011
【裁判案由】    誣告
【裁判全文】
臺灣高等法院刑事判決                          八十九年度上訴字第三一五五號
    上 訴人 即
    自  訴  人  乙○○
    被      告  甲○○
右上訴人因被告誣告案件，不服臺灣士林地方法院八十九年度自字第一五號，中華
民國八十九年五月二十三日第一審判決，提起上訴，本院判決如左：
    主  文
上訴駁回。
    理  由
一、自訴意旨略以：自訴人乙○○於民國八十八年九月二十五日下午六時許，駕駛車
    號ＧＱ─九八四九號自用小客車，前往台北市○○路○段二八六號之宏達汽車修
    理廠維修汽車冷氣，被告甲○○僅「診斷檢查」而已，竟漫天要價，自訴人乃請
    配偶向一一０報案。詎被告甲○○於民國八十八年九月二十七日竟至台北市政府
    警察局士林分局（按係後港派出所）申告，誣稱自訴人涉有恐嚇罪嫌；嗣經臺灣
    士林地方法院檢察署檢察官以八十八年度偵字第一一一一０號偵查後，認定自訴
    人未有恐嚇罪嫌（按檢察官認尚乏積極證明，以附此敘明處理），而認被告有使
    自訴人受刑事處分之意圖甚明。因認被告甲○○涉有刑法第一百六十九條第一項
    之誣告罪嫌等語。
二、按犯罪事實應依證據認定之，無證據不得推定其犯罪事實，刑事訴訟法第一百五
    十四條定有明文。次按刑法第一百六十九條第一項之誣告罪，係以行為人意圖他
    人受刑事或懲戒處分，而向該管公務員誣告而為其構成要件。又按刑法誣告罪之
    成立，以意圖他人受刑事或懲戒處分，向該管公務員為虛偽之告訴、告發、報告
    者為構成要件，所謂虛偽係指明知無此事實故意捏造而言，故誣告罪之成立，不
    特須於客觀上證明所訴事實不實在，且須證明申告人主觀上有明知其所告事實為
    虛偽，仍故意構陷之情形，始足當之，如所告尚非全然無因，或對於事實有所誤
    認，或懷疑有此事實，或以為有此嫌疑而為申告，衹因缺乏積極證明，以致不能
    證明其所訴之事實為真實，縱被訴人不負刑責，而告訴人本缺乏誣告之故意，自
    難令負誣告刑責（最高法院二十年上字第二五三號、二十二年上字第三三六八號
    、四十年度台上字第八八號、四十三年度台上字第二五一號、四十四年度台上字
    第八九二號判例參照）。復按認定不利於被告之事實，須依積極證據；苟積極證
    據不足為不利於被告事實之認定時，即應為有利於被告之認定，更不必有何有利
    之證據（最高法院三十年上字第八一六號判例參照）。此為當然之法理。
三、自訴意旨認被告甲○○涉有誣告罪嫌，無非以被告先前所提告訴恐嚇部分，業據
    臺灣士林地方法院檢察署檢察官於八十八年度偵字第一一一一０號起訴書之證據
    並所犯法條項三、認恐嚇尚乏積極證明，而以附此敘明，未提起公訴為其論據。
四、訊據被告甲○○固坦承有對自訴人提出恐嚇之告訴，惟堅決否認有誣告犯行；並
    辯稱：自訴人當日前來修車，拒絕支付檢查費新台幣（以下同）三百元，且趁機
    在毫無預警的情況下，將自小客車的引擎蓋蓋下，壓住伊之左手，致伊左手受有
    傷害，此部分傷害犯行業經檢察官以八十八年度偵字第一一一一０號提起公訴，
    且經原審以八十九年度易字第三六六號判處自訴人罪刑，自訴人當日確實有對伊
    揚言：「要叫人來放火燒店」，恐嚇伊，當日修車的同事鄭華園也有聽到，事後
    自訴人又到警政署檢舉員警，伊因害怕才到警局報案，並非誣告等語。經查：
（一）自訴人當日至被告任職之宏達修車廠修理汽車，自訴人以被告僅「診斷檢查」
      而未修理，被告請求費用為無理由而拒絕支付，旋與被告發生爭執之事實，業
      據目擊證人即修車行之同事鄭華園於另案偵查（影印本筆錄於原審卷第二八頁
      ）、本案原審（見原審卷第四三頁、第四四頁）證述在卷。自訴人就此情節與
      被告發生勃谿之事實亦不爭執。又被告供述自訴人以壓下汽車引擎蓋傷害被告
      左手之事實，亦有診斷證明書一紙附於臺灣士林地方法院檢察署八十八年度偵
      字第一一一一０號偵查卷可稽。且自訴人因此傷害案件，經原審法院於八十九
      年八月三十日以八十九年度易字第三六六號為有罪判決，判處「乙○○傷害人
      之身體，處拘役伍拾日，如易科罰金，以參佰元折算壹日。」；此並經本院調
      得該判決書附卷可稽。足認自訴人於上揭時地確實因拒絕支付服務費而與被告
      發生爭執之事實，堪予認定。
（二）被告迭稱自訴人當日確有揚言放火之言詞，原審法院曾就此傳訊證人鄭華園，
      證人鄭華園證稱：「（有無聽到自訴人恐嚇的話？）有，起爭執後自訴人口氣
      就很壞說要放火燒店，並且說要叫人來抄店，是在店裡說的，警察來後自訴人
      就沒說了。」等語（見原審卷第四四頁）。而證人鄭華園於乙○○被訴傷害等
      案偵查中，亦曾證稱：「伊 (自訴人)並說要放火讓我們店開不成」，此有八
      十八年十二月二日之偵查筆錄可稽（筆錄影本見原審卷第二八頁）。
（三）又證人即當日處理警員顏應修、黃啟煌於偵查中證稱：伊等據報前往處理時並
      未聽聞本案自訴人口出恐嚇之言，此有八十八年十二月二日及八十九年二月二
      十一日偵查筆錄可稽。檢察官乃因此據以認定被告告訴自訴人恐嚇部分「告訴
      人（即本案被告甲○○）前揭指述，尚乏積極證明，自尚難遽認被告（按指本
      件自訴人乙○○）有恐嚇之犯行，附此敘明」，而未予起訴。然查，警員顏應
      修於八十九年二月二十一日之偵查中亦證稱：「 (到底有無聽到被告稱要放火
      燒告訴人的店？）我沒聽到，我去處理時聽到告訴人這樣說。」，有偵查筆錄
      可稽（影印訊問筆錄見原審卷第四０頁）。徵諸證人鄭華園所證，自訴人恐嚇
      之時間是在警察前來處理之前，警員到達後，未聽聞自訴人有恐嚇之詞，與被
      告之告訴情節尚不生齟齬。況且，若自訴人當日未出言恐嚇被告，則被告何以
      須在員警到時，即刻向員警告知遭自訴人恐嚇之事實。從而，雖檢察官以乏積
      極證據證明自訴人有恐嚇犯行，而未就恐嚇部分提起公訴；然被告當時所告訴
      尚非全然無因，衹因缺乏積極證明，以致不能證明其所訴之事實為真實，縱被
      訴人（即本案自訴人）不負刑責，而告訴人（即本案被告）本缺乏誣告之故意
      ，自難令負誣告刑責。本院綜合全調查意旨，亦難認被告提出告訴，係出於憑
      空虛構。
（四）綜上，被告認自訴人涉有恐嚇罪嫌而提出告訴，既不能證明係故意虛構事實憑
      空杜撰，自難認其有誣告故意。此外，復查無其他積極證據足以證明被告有何
      誣告之犯行，揆諸前揭說明，其被訴之誣告罪嫌即屬不能證明。
五、原判決以不能證明被告犯罪而為無罪之諭知，並無不合，自訴人乙○○上訴意旨
    仍執前詞認被告甲○○構成犯罪，而指摘原判決不當，為無理由，應予駁回。
據上論斷，應依刑事訴訟法第三百六十八條，判決如主文。
中      華      民      國    八十九    年      十      月     十一     日
                              臺灣高等法院刑事第二十庭
                                  審判長法  官  葉  麗  霞
                                        法  官  余  來  炎
                                        法  官  王  炳  梁
右正本證明與原本無異。
如不服本判決應於收受送達後十日內向本院提出上訴書狀，其未敘述上訴之理由者並
得於提起上訴後十日內向本院補提理由書（均須按他造當事人之人數附繕本）。
                                        書記官  潘  大  鵬
中      華      民      國    八十九    年      十      月     十六     日


司法院資訊處製作；財團法人民間司法改革基金會備份。
